臺灣高等法院臺南分院刑事判決
110年度上易字第653號
上  訴  人  
即  被  告  謝秉翰



上列上訴人因公然侮辱案件，不服臺灣臺南地方法院110年度易
字第372號中華民國110年10月20日第一審判決（起訴案號：臺灣
臺南地方檢察署110年度偵字第2986號），提起上訴，本院判決
如下：
    主  文
上訴駁回。
甲○○緩刑貳年。
    犯罪事實
一、甲○○係臺南市○○區○○街000巷00號公園華廈大樓住戶，甲○○
    係該大樓聘僱之總幹事，甲○○於民國109年12月9日19時45分
    許，因大樓管理員收發包裹問題與甲○○發生口角，竟基於公
    然侮辱之犯意，在位於該大樓大廳之開放式管理室，以台語
    「幹你娘」、「幹你婆」、「幹」等言語辱罵甲○○，足以貶
    損甲○○之人格及減損其社會評價。
二、案經甲○○訴由臺南市政府警察局永康分局移送臺灣臺南地方
    檢察署檢察官偵查起訴。
    理  由
壹、證據能力方面：
一、按被告以外之人於審判外之陳述，雖不符刑事訴訟法第159
    條之1至第159條之4之規定，而經當事人於審判程序同意作
    為證據，法院審酌該言詞陳述或書面陳述作成時之情況，認
    為適當者，亦得為證據；當事人、代理人或辯護人於法院調
    查證據時，知有第159條第1項不得為證據之情形，而未於言
    詞辯論終結前聲明異議者，視為有前項之同意，刑事訴訟法
    第159條之5第1項、第2項定有明文。本判決所引用具傳聞證
    據性質之供述證據部分，因檢察官及被告於本院準備程序中
    對於本院所提示之證據均同意有證據能力（見本院卷第77至
    79頁），亦未於本案言詞辯論終結前具狀聲明異議，本院審
    酌該等被告以外之人審判外陳述作成時之情況，並無不能自
    由陳述之情形，亦無顯不可信之情狀，且未見有何違法取證
    或其他瑕疵，而與待證事實具有關聯性，本院認為以之作為
    證據應屬適當，自均得作為證據。
二、另本件所引用卷內非供述證據性質之證據資料，則均無證據
    證明係公務員違背法定程序所取得，亦無顯有不可信之情況
    ，且均經本院於審理期日提示而為合法調查，依刑事訴訟法
    第158條之4規定之反面解釋，亦應有證據能力。
貳、實體部分：
一、認定犯罪事實所憑之證據及理由：
  ㈠被告固坦承坦承於上揭時地口出「幹」這個字之事實， 惟矢
    口否認有何公然侮辱之犯行，辯稱：伊沒有罵「幹你娘」、
    「幹你婆」，當時情形是伊的包裹被大樓收走，伊找總幹事
    理論，總幹事擺出一種高高在上不想理會伊的態度，因為包
    裹裡面的東西損壞，導致伊必須做出賠償，因為伊經濟已經
    很不好，如果要賠償會造成收入短缺，伊已經沒有錢了，這
    感覺就好像人家在傷口灑鹽，那時候情緒才會這麼激動等語
    。
  ㈡經查：
　　⒈上揭被告之犯罪事實，業經告訴人甲○○指訴甚詳，核與證
      人吳○玉即上揭大樓住戶兼財務委員於原審審理時之證述
      （見原審卷第118、119頁）；證人莊○泰即大樓管理員於
      警詢、偵查中之證述（見警卷第21至23頁、偵卷第16頁）
      情節大致相符。又證人吳○玉、莊○泰於上揭時間與被告、
      告訴人同處於管理室乙節，亦經原審勘驗監視器光碟屬實
      ，有原審勘驗筆錄在卷可佐（見原審卷第122、123頁）。
      另臺灣臺南地方檢察署檢察事務官於110年2月17日勘驗00
      000000報案錄影檔光碟：於1分14秒處確有聽到有人說「
      幹」，此有勘驗筆錄（見偵卷第24至25頁）在卷可證。而
      上開報案錄影檔光碟雖未聽聞「幹你娘」、「幹你婆」等
      語，然上開證人告訴人、吳○玉、莊○泰均明確證述被告確
      有口出上開言語，或因現場收音狀況不佳，或因被告說話
      音量不夠大，故未能清楚錄下上開「幹你娘」、「幹你婆
      」等侮辱言語，但不影響於被告確有口出上開言語之認定
      。被告確有於前揭大樓大廳之開放式管理室，以台語「幹
      你娘」、「幹你婆」、「幹」等言語辱罵告訴人之犯罪事
      實，堪以認定。
　　⒉至證人即被告女友陳○伶雖證稱只聽見被告生氣說「看」，
      沒有聽見他有罵「幹你娘」、「幹你婆」等情，惟其證述
      內容與告訴人、證人吳○玉、莊○泰相左，再參以被告當時
      處於盛怒之下，並供承當下自己確有口出「幹」等情，然
      證人陳○伶卻證稱只聽被告生氣說「看」，其證述已顯有
      偏袒，且證人陳○伶與被告間為男女朋友，關係密切，而
      證人吳○玉、莊○泰則與告訴人及被告均無特別親近之關係
      ，是以可認證人吳○玉、莊○泰所為證述，較之證人陳○伶
      更為客觀中立，而較為可採。
　　⒊另按，為保障言論自由，行為人如果是在討論、評論事件
      ，就具體事實，發表對別人嘲諷、輕蔑、謾罵的言語、舉
      動、文字、圖畫等時，雖然會讓別人深感不快，但仍應給
      予最大限度的保障，只有在行為人並不是針對具體事實討
      論，只是單純地辱罵別人的情形下，才能構成侮辱。又按
      ，法院於適用刑法第309條限制言論自由基本權之規定時
      ，自應根據憲法保障言論自由之精神為解釋，於具體個案
      就該相衝突之基本權或法益（即言論自由及人格名譽權）
      ，依比例原則為適切之利益衡量，決定何者應為退讓，俾
      使二者達到最佳化之妥適調和，而非以「粗鄙、貶抑或令
      人不舒服之言詞＝侵害人格權/名譽＝侮辱行為」此簡單連
      結之認定方式，以避免適用上之違憲，並落實刑法之謙抑
      性。具體言之，法院應先詮釋行為人所為言論之意涵（下
      稱前階段），於確認為侮辱意涵，再進而就言論自由及限
      制言論自由所欲保護之法益作利益衡量（下稱後階段）。
      為前階段判斷時，不得斷章取義，需就事件脈絡、雙方關
      係、語氣、語境、語調、連結之前後文句及發表言論之場
      所等整體狀況為綜合觀察，並應注意該言論有無多義性解
      釋之可能。例如「幹」字一詞，可能用以侮辱他人，亦可
      能作為與親近友人問候之發語詞（如：「幹，最近死到哪
      裡去了。」），或者宣洩情緒之詞（如：「幹，真衰！」
      ）；於後階段衡量時，則需將個案有關之一切事實均納入
      考量。比如系爭言論係出於挑釁、攻擊或防衛；是自願加
      入爭論或無辜被硬拉捲入；是基於經證實為錯誤之事實或
      正確事實所做評論等，均會影響個案之判斷（最高法院11
      0年度台上字第30號刑事判決參照）。然查：本件被告在
      不特定多數人得於共見共聞之大樓大廳開放式管理室，使
      用「幹你娘」、「幹你婆」、「幹」之語彙辱罵告訴人，
      因該言詞已具有針對性，且其態度係表達自身不滿之強硬
      態度，口氣難謂良好，尚非能以「口頭禪」或「語助詞」
      、「發語詞」比擬，且與評論時事無關，此時由於聽聞者
      體認陳述人係在情緒不滿之異常情況下以該言詞攻擊，且
      該言詞又係粗鄙穢語，當使聽聞者感覺人格遭受攻擊，在
      客觀上已達到貶損告訴人名譽及尊嚴評價之程度，而令告
      訴人在精神及心理上感到難堪與不快，亦為一般社會大眾
      所不能容忍接受，陳述人自不能以該言詞僅係情緒激動之
      語助詞而推諉責任，其主觀上有公然侮辱之犯意甚明。至
      被告是否因不滿告訴人未善盡通知住戶領取包裹造成其損
      失而為本案犯行，僅屬其犯罪動機問題，與其行為構成公
      然侮辱罪無涉。
  ㈢綜上所述，被告否認犯行，顯係卸責之詞，不足採信。被告
    本件公然侮辱犯行，事證明確，堪以認定，應予論罪科刑。
二、論罪部分：
  ㈠核被告所為，係犯刑法第309條第1項之公然侮辱罪。
  ㈡被告多次侮辱言語，係基於對告訴人公然侮辱之犯意，於該
    於同次爭執中於同時地或密切接近之時地實施侵害同一法益
    ，各行為之獨立性極為薄弱，依一般社會健全觀念難以強行
    分離，可視為一行為之數個階段，不過係行為接續而完成整
    個犯罪，顯基於單一犯意接續所為，侵害單一法益，應包括
    於一行為予以評價，為接續犯，應論以一罪。　　
三、駁回上訴之理由：　　
  ㈠原審以被告犯公然侮辱罪，事證明確，適用刑法第309條第1
    項、第42條第3項，刑法施行法第1條之1第1項之規定，並審
    酌被告因應收取包裹自認大樓管理室未及時告知之犯罪動機
    、無前科、侮辱言詞內容、尚未與告訴人達成民事和解賠償
    其損害，惟告訴人已提起附帶民事訴訟，兼衡其自陳之學經
    歷、生活狀況及犯後態度等一切情狀，量處如原判決主文所
    示之刑，並諭知易服勞役之折算標準。核原判決認事用法，
    洵無違誤，量刑亦屬妥適，符合罪刑相當原則。
  ㈡被告雖以：「⒈重點證據檔為錄音檔案，全程只有聽到（看）
    的聲音一聲，並沒有聽到幹你娘及幹你婆的聲音，顯示被告
    並沒有罵人三字經，並沒有侮辱一事。⒉被告找告訴人理論
    ，因告訴人收取他的包裹未通知他，造成包裹損壞（包裹裡
    的物品是被告賺取微薄收入來源），被告因收入來源短缺，
    造成經濟困頓，情緒激動之下之加重語氣之情緒宣洩，意境
    傳達之情緒性對應字眼無誤，並非罵人，從而，被告前揭所
    辯並無侮辱或罵人之意等語，被告並無貶抑告訴人人格地位
    、名譽之故意，應堪認定。⒊證人吳○玉證詞指控不實，理由
    為觀察監視器畫面，證人吳○玉是在被告及告訴人，理論後
    才出現，根本就沒有全程在場，不實指控他人。⒋告訴人甲○
    ○及證人吳○玉兩人關係為大樓管理同事及朋友，情誼，其證
    人吳○玉證詞憑信性薄弱，不足採信。⒌處罰金太重，造成被
    告生活困頓，被告年所得新臺幣（下同）591,373元，換算
    月所得49,281元，被告為單親父親，須扶養一名11歲未成年
    兒子，被告雙親年邁均無在工作，也需被告扶養，且被告每
    月須繳交房貸16,551元+信貸10,207元。若以被告月收入46,
    900元-房貸16,551元-信資10,207元-扶養小孩9,000元-雙親
    扶養費8,000元，所剩5,523元，被告已低臺南最低生活費13
    ,304元，生活拮据，因此聲請上訴，請將原判決撤銷，更為
    適當合法合理之判決。」等節，提起上訴。
  ㈢然前揭被告之上訴理由，除指摘原判決量刑過重外，其餘要
    係對原審依職權所為之證據取捨以及心證裁量，重為爭執，
    並未進一步提出積極證據以實其說，均經本院一一論駁並無
    可採。本院復審酌被告上訴至本院，至本院言詞辯論終結前
    始終未為認罪之供述，在本院言詞辯論終結後始在民事庭與
    告訴人調解成立，賠償告訴人3,600元等情，故認原審科處
    被告罰金5,000元仍屬妥適，並無被告所述量刑過重之情形
    ，且被告所述生活拮据縱屬實情，然5,000元罰金僅為一次
    性之給付，被告尚非不得藉由撙節開支以給付上開罰金，被
    告所述亦難認有據，自無撤銷原判決改判之必要。
  ㈣從而，被告以前揭上訴理由提起上訴，認應為其無罪諭知或
    更輕刑度之判決等語，指摘原判決不當，經核並無理由，應
    予駁回。
四、緩刑之宣告：
    末查，被告未曾因故意犯罪受有期徒刑以上刑之宣告，有臺
    灣高等法院被告前案紀錄表在卷可稽，本案應係因一時失慮
    ，致罹刑典，被告上訴本院後，於111年1月18日已與告訴人
    調解成立，賠償告訴人3,600元，並獲告訴人原諒，不再追
    究被告之刑事責任，有本院公務電話查詢紀錄表2份、臺灣
    臺南地方法院新市簡易庭111年1月18日110年度新小調字第7
    22號調解筆錄1份在卷足憑（見本院卷第95、97、99至101頁
    ）。本案被告所犯公然侮辱罪固為告訴乃論之罪，然因案件
    已繫屬二審，依刑事訴訟法第238條第1項規定，已無從撤回
    ，惟本院認被告歷經本次偵審過程，並受前開刑之宣告後，
    應已知所警惕而無再犯之虞，認前揭所宣告之刑以暫不執行
    為適當，爰依刑法第74條第1項第1款之規定，宣告緩刑2年
    ，以勵自新。
據上論斷，應依刑事訴訟法第368條，刑法第74條第1項第1款，
判決如主文。
本案經臺灣臺南地方檢察署檢察官許嘉龍提起公訴，臺灣高等檢
察署臺南檢察分署檢察官李宛凌到庭執行職務。
中　　華　　民　　國　　111 　年　　1 　　月　　26　　日
　　　　          刑事第四庭    審判長法　官  郭玫利
                                      法  官  林臻嫺
                                      法  官  曾子珍
以上正本證明與原本無異。
不得再上訴。
　　　　　　　　　　　　　　　　　　　書記官  李淑惠
中　　華　　民　　國　　111 　年　　1 　　月　　26　　日
附錄本案論罪科刑法條全文：
中華民國刑法第309條
公然侮辱人者，處拘役或9千元以下罰金。
以強暴犯前項之罪者，處1年以下有期徒刑、拘役或1萬5千元以
下罰金。